【裁判字號】    98,易,998
【裁判日期】    980804
【裁判案由】    詐欺
【裁判全文】
臺灣臺中地方法院刑事判決               98年度易字第998號
公  訴  人  臺灣臺中地方法院檢察署檢察官
被      告  陳淑卿
                    號
                    （現在臺灣臺中女子監獄執行中）
選任辯護人  林忠宏律師
上列被告因詐欺案件，經檢察官提起公訴（97年度偵字第27093
號），本院判決如下：
    主    文
陳淑卿犯如附表所示之罪，各處如附表所示之刑。應執行有期徒
刑伍年陸月。
    犯罪事實
一、陳淑卿長期自任會首，在其臺中縣梧棲鎮居○街217巷46號
    居處，邀集大量會員成立多個規模龐大之合會，而以會養會
    ，並在若干合會中虛列「林瑞霞」、「秀足」、「淑姿」、
    「金芳」、「阿春」、「貴珠」等人頭會員，下列合會即陳
    淑卿自任會首所成立之合會中之6組合會：於民國（下同
    ）93年9月1日召集如附件一甲組會單所示之合會，約定含會
    首共62會，每會新臺幣（下同）1萬元，會期自93年9月1日
    至96年3月15日止，每月1日、15日在陳淑卿上址居處開標，
    底標600元，並約定開標後由陳淑卿代收死會及活會會款，
    活會會員係以每會應繳會款扣除該次得標會員所出之標息後
    繳納會款，死會會員則每期固定繳納1萬元，即採內標方式
    （下稱合會，有黃○○參加1個會份，即會單編號10之「
    漢居」；Ｄ○○參加2個會份，即會單編號47、48之「陳敏
    」；宙○○參加1個會份，即會單編號54之「阿明」；卯○
    ○○參加1個會份，即會單編號45之「俊沛」；未○○○參
    加1個會份，即會單編號55之「月裡」；孫陳貞梅參加1個會
    份，即會單編號38之「孫恭發〈係誤載，應為玄○○〉；Ｃ
    ○○參加1個會份，即會單編號13所示之「鳳蓮老師」）。
    於93年9月1日召集如附件一乙組會單所示之合會，約定含
    會首共62會，每會1萬元，會期自93年9月1日至96年3月15日
    止，每月1日、15日在陳淑卿上址居處開標，餘約定條件同
    前述（下稱合會，有Ｄ○○參加2個會份，即會單編號48
    、49之「陳敏」；宙○○參加1個會份，如會單編號55之「
    阿明」；卯○○○參加1個會份，即會單編號45之「俊沛」
    ；Ｘ○○參加1個會份，即會單編號11之「Ｘ○○」；Ｎ○
    ○參加1個會份，即會單編號21之「Ｎ○○」；Ｃ○○參加1
    個會份，即會單編號12之「紀老師」；沈喜占參加1個會份
    ，即會單編號30之「沈麗雲」；陳秀參加2個會份，即會
    單編號2、3之「阿玉老師」）。於94年7月1日召集如附件
    二會單所示之合會，約定含會首共70會，每會1萬元，會期
    自94年7月1日起至97年5月15日止，每月1日、15日，在陳淑
    卿之上址居處開標，餘約定條件同前述（下稱合會）。
    於95年10月10日召集如附件三甲組會單所示之合會，約定含
    會首共58會，每會1萬元，會期自95年10月10日起至98年2月
    25日止，每月10日、25日，在陳淑卿之上址居處開標，餘約
    定條件同前述（下稱合會）。於95年10月10日召集如附
    件三乙組會單所示之合會，約定含會首共58會，每會1 萬元
    ，會期自95年10月10日起至98年2月25日止，每月10日、25
    日，在陳淑卿之上址居處開標，餘約定條件同前述（下稱
    合會）。於95年10月20日召集如附件四會單所示之合會，
    約定含會首共72會，每會1萬元，會期自95年10月20日起至
    98年10月5日止，每月20日、5日，在陳淑卿之上址居處開標
    ，餘約定條件同前述（下稱合會）。詎陳淑卿因週轉不靈
    ，竟利用其擔任會首及多數會員均不會到場競標之機會，分
    別為下列犯行：(1)陳淑卿基於詐欺取財之概括犯意，於93年
    9月15日至95年6月底期間，連續在合會冒用真實會員「黃
    ○○」、「Ｄ○○」、「宙○○」、「卯○○○」、「未○
    ○○」、「孫陳貞梅」，與人頭會員「林瑞霞」、「秀足」
    、「淑姿」、「金芳」；及於合會冒用真實會員「Ｄ○○
    」、「宙○○」、「卯○○○」、「Ｘ○○」、「Ｎ○○」
    ，與人頭會員「阿春」、「貴珠」等人之名義，均以60 0元
    之標息標會而得標（未填標單），並向各該期所有真實活會
    會員佯稱係上開人員得標，使其等均陷於錯誤，以為確係上
    開人員得標，而各交付各該期每會份9400元（10000元扣除
    標息600元）之會款即予陳淑卿。(2)陳淑卿基於詐欺取財之
    犯意，於96年1月10日，在合會及合會，各用人頭會員
    「金芳」之名義，均以600元之標息標會而得標（未填標單
    ），並向各該期所有真實活會會員佯稱係上開人員得標，使
    其等均陷於錯誤，以為確係「金芳」得標，而各交付各該期
    每會份9400元之會款予陳淑卿。(3)陳淑卿基於詐欺取財之犯
    意，於96年1月20日，在合會用人頭會員「金芳」之名義
    ，以600元之標息標會而得標（未填標單），再向該期所有
    真實活會會員佯稱係「金芳」得標，使其等均陷於錯誤，而
    各交付每會份9400元之會款予陳淑卿。(4)陳淑卿基於詐欺取
    財之犯意，於96年1月25日，在合會及合會，各用人頭
    會員「金芳」之名義，均以600元之標息標會而得標（未填
    標單），並向各該期所有真實活會會員佯稱係上開人員得標
    ，使其等均陷於錯誤，以為確係「金芳」得標，而各交付各
    該期每會份9400元之會款予陳淑卿。(5)陳淑卿基於詐欺取財
    之犯意，於96年2月1日，在合會用人頭會員「貴珠」之名
    義，以600元之標息標會而得標（未填標單），再向該期所
    有真實活會會員佯稱係「貴珠」得標，使其等均陷於錯誤，
    而各交付每會份9400元之會款予陳淑卿。嗣因陳淑卿拖欠大
    量活會會員鉅額會款，復於96年4月間避不出面處理合會事
    務，而告倒會，壬○○○等會員始報警查悉上情。
二、案經壬○○○、黃○○、Ｄ○○、Ａ○○、Ｑ○○○、戌○
    ○、宇○○、宙○○、Ｒ○○、亥○○、翁月雲、Ｍ○○、
    申○、Ｃ○○、卯○○○、Ｘ○○、Ｓ○○、Ｗ○○、午○
    ○、甲○○、地○○、ａ○○○、辰○○、Ｈ○○、Ｂ○○
    ○、未○○○、Ｇ○○○、丙○○、丁○○○、Ｆ○○、孫
    陳貞梅、子○○、酉○○、Ｕ○○、Ｌ○○、Ｐ○○、乙○
    ○、Ｋ○○、巳○○、ｂ○○、戊○○、Ｖ○○、蕭Ｚ○○
    、Ｅ○○、己○○、Ｊ○○○、Ｎ○○、丑○訴由臺中縣警
    察局清水分局報請臺灣臺中地方法院檢察署檢察官偵查起訴
    。
    理    由
一、訊據被告陳淑卿對上開犯罪事實坦白承認，核與證人即參加
    合會之會員壬○○○、黃○○、Ｄ○○、Ａ○○、Ｑ○○○
    、辛○○、戌○○、宇○○、宙○○、Ｒ○○、亥○○、翁
    月雲、天○○、Ｍ○○、申○、寅○○、Ｃ○○、卯○○○
    、Ｘ○○、Ｓ○○、Ｗ○○、午○○、甲○○、地○○、ａ
    ○○○、辰○○、Ｈ○○、Ｂ○○○、未○○○、Ｇ○○○
    、丙○○、丁○○○、Ｆ○○、孫陳貞梅、子○○、酉○○
    、Ｕ○○、Ｙ○○、Ｌ○○、Ｐ○○、乙○○、Ｋ○○、巳
    ○○、Ｏ○○、ｂ○○、戊○○、Ｖ○○、蕭Ｚ○○、癸○
    ○、Ｅ○○、己○○、庚○○、Ｊ○○○、Ｎ○○、丑○等
    人於警詢、檢察官偵訊時或本院訊問時之陳述大致相符，復
    有至合會之會單影本在卷為憑，足認被告自白與事實相
    符。又如犯罪事實欄一(1)所示被告於、合會各次冒名標
    會詐財之具體時間，尚乏事證可資明確認定，惟其犯罪時間
    若均係於95年7月1日刑法修正施行前者，則可依連續犯之規
    定將其多次詐欺取財犯行論以一罪（詳於後述），故依有利
    被告認定之原則，應認被告此部分多次詐欺取財犯行時間，
    均係於首會後之第2會開標日即93年9月15日，至刑法修正施
    行前之95年6月底期間。又被告因於95年12月15日，在合
    會冒用Ｃ○○之名義，以600元之標息標會而得標（未填標
    單），詐取該期所有活會會員繳交之會款各9400元；又於96
    年1月15日，在合會冒用沈喜占之名義，以600元之標息標
    會而得標（未填標單），詐取該期所有活會會員繳交之會款
    各9400元；又於96年3月17日，將其向、合會死會會員
    所收取，應各交付予合會尾會會員Ｃ○○之59萬元會款，
    及應交付予合會尾會得標會員陳秀之59萬元會款，均挪
    供己用而侵占入己。被告上開2次詐欺取財及1次侵占犯行，
    業經臺灣高等法院臺中分院於97年11月13日以97年度上易字
    第1813號判處有期徒刑6月、6月、1年2月，應執行有期徒刑
    2年確定在案（下稱前案），現正在監執行等事實，有前案
    判決及臺灣高等法院被告前案紀錄表在卷可按。本案被告於
    、合會各次冒名標會之冒名對象，並不包括前案認定之
    Ｃ○○、沈喜占，且被告前案犯行，屬於95年7月1日刑法修
    正施行後所犯之獨立三個罪，故與本案犯罪事實欄一(1)所示
    犯行，並無實質上一罪或裁判上一罪之同一案件關係。辯護
    意旨謂被告本案如犯罪事實欄一(1)所示詐欺取財犯行，業經
    前案判決確定，應諭知免訴判決云云，容有誤會。又被告另
    辯稱：伊係因與Ｔ○○間有高額債權債務關係，遭Ｔ○○拖
    累，始為本案倒會詐財犯行，故請求從輕量刑云云。惟依證
    人Ｔ○○於審理時具結證述之內容，其僅係透過被告向他人
    借款，被告並非動用自有資金借予Ｔ○○，且本案被告係長
    期、鉅額、大規模詐騙眾多合會會員會款，臨訟徒執案外之
    私人資金往來關係模糊案情焦點，企圖藉此減輕重大詐欺罪
    責，所辯實不足以為有利之認定。本案事證明確，被告犯行
    洵堪認定。
二、按被告本案部分犯行行為後，94年2月2日修正公布之刑法，
    業於95年7月1日施行，新刑法第2條第1項之規定，係規範行
    為後法律變更所生新舊法律比較適用之準據法，於新刑法施
    行後，應適用新刑法第2條第1項之規定，為「從舊從輕」之
    比較。刑法第56條原規定：「連續數行為而犯同一之罪名者
    ，以一罪論。但得加重其刑至二分之一。」，惟被告如犯罪
    事實欄一(1)所示多次詐欺取財行為後，新修正刑法已刪除第
    56條連續犯之規定，此刪除雖非犯罪構成要件之變更，但顯
    已影響行為人刑罰之法律效果，自屬法律有變更。被告如犯
    罪事實欄一(1)所示多次詐欺取財之行為，依行為時之舊法，
    僅論以同一罪名之一罪，並得加重其刑至二分之一；而依裁
    判時之新法，其各次冒標詐財犯行即須分論併罰，是比較新
    、舊法之結果，自以被告行為時之法律，較有利於被告。又
    被告本案所犯數詐欺罪中之一罪，係在新法施行前，而修正
    前刑法第51條規定：「數罪併罰，分別宣告其罪之刑，依左
    列各款定其應執行者：」其中第五款規定：「宣告多數有期
    徒刑者，於各刑中之最長期以上，各刑合併之刑期以下，定
    其刑期。但不得逾二十年。」。修正後刑法第51條第5款規
    定：「宣告多數有期徒刑者，於各刑中之最長期以上，各刑
    合併之刑期以下，定其刑期。但不得逾三十年」，經比較結
    果，修正後刑法並非較有利於行為人，依刑法第2條第1項前
    段之規定，當應依修正前之刑法第51條第5款，定其應執行
    之刑。
三、核被告如犯罪事實欄一(1)至(5)所為，各係犯刑法第339條第1
    項之詐欺取財罪。被告各以一冒名標會詐欺取財之行為，同
    時詐騙眾多活會會員，侵害數法益，為同種想像競合犯，依
    刑法第55條規定，均僅各論以一詐欺取財罪。又被告如犯罪
    事實欄一(1)所示多次詐欺取財行為，時間緊接，犯罪構成要
    件相同，顯係基於概括犯意反覆為之，為連續犯，應依修正
    前刑法第56條之規定，以一罪論，並加重其刑。被告所犯上
    開五個詐欺取財罪，犯意各別、行為互殊，應予分論併罰。
    爰審酌被告利用其長期擔任會首，操控大規模合會事務進行
    之機會，隻手遮天，虛設人頭會員並冒名標會詐財而惡性倒
    會，受害會員眾多，損失金額極為龐大，而被告對於倒會所
    得鉅額資金流向，迄未為明確交代，僅一再推託遭Ｔ○○連
    累，惡意逃避活會會員之追索，犯後態度實屬不佳等一切情
    狀，分別量處如附表所示之刑。又被告如犯罪事實欄一(3)、
    (5)所示犯罪之犯罪時間皆在96年4月24日以前，所受宣告刑
    均未逾有期徒刑1年6月，故合於中華民國九十六年罪犯減刑
    條例所定減刑條件，均應依同條例第2條第3款之規定，減其
    宣告刑二分之一，並與其餘不應減刑之部分，依同條例第11
    條之規定，定其應執行之刑，以資懲儆。
四、據上論斷，應依刑事訴訟法第299條第1項前段，刑法第2條
    第1項、（修正前）第56條、第339條第1項、（修正前）第
    51條第5款，刑法施行法第1條之1，中華民國九十六年罪犯
    減刑條例第2條第1項第3款、第7條、第11條，判決如主文。
本案經檢察官Ｉ○○到庭執行職務。
中    華    民    國    98    年    8    月    4     日
            刑事第十二庭  審判長法  官  楊萬益
                                法  官  廖慧如
                                法  官  蔡建興
以上正本證明與原本無異。
如不服本判決應於收受判決後10日內向本院提出上訴書狀，並應
敘述具體理由；其未敘述上訴理由者，應於上訴期間屆滿後20日
內向本院補提理由書（均須按他造當事人之人數附繕本）「切勿
逕送上級法院」。
                                書記官  黃英寬
中    華    民    國    98    年    8    月    4     日
附錄本案論罪科刑法條
刑法第339條：
意圖為自己或第三人不法之所有，以詐術使人將本人或第三人之
物交付者，處5年以下有期徒刑、拘役或科或併科1千元以下罰金
。
以前項方法得財產上不法之利益或使第三人得之者，亦同。
前二項之未遂犯罰之。
附表：
┌──┬───────────────┬───────────────┐
│編號│     犯罪事實                 │     所犯罪名及量處之刑       │
├──┼───────────────┼───────────────┤
│1   │如犯罪事實欄一(1)所示多次詐欺取│陳淑卿連續犯詐欺取財罪，處有期│
│    │財之行為。                    │徒刑貳年陸月。                │
├──┼───────────────┼───────────────┤
│2   │如犯罪事實欄一(2)所示詐欺取財之│陳淑卿犯詐欺取財罪，處有期徒刑│
│    │行為。                        │壹年捌月。                    │
├──┼───────────────┼───────────────┤
│3   │如犯罪事實欄一(3)所示詐欺取財之│陳淑卿犯詐欺取財罪，處有期徒刑│
│    │行為。                        │壹年肆月，減為有期徒刑捌月。  │
├──┼───────────────┼───────────────┤
│4   │如犯罪事實欄一(4)所示詐欺取財之│陳淑卿犯詐欺取財罪，處有期徒刑│
│    │行為。                        │壹年捌月。                    │
├──┼───────────────┼───────────────┤
│5   │如犯罪事實欄一(5)所示詐欺取財之│陳淑卿犯詐欺取財罪，處有期徒刑│
│    │行為。                        │壹年，減為有期徒刑陸月。      │
└──┴───────────────┴───────────────┘


司法院資訊處製作；財團法人民間司法改革基金會備份。
